【裁判字號】    97,消債抗,147
【裁判日期】    980123
【裁判案由】    更生事件之抗告
【裁判全文】
臺灣臺南地方法院民事裁定           97年度消債抗字第147號
抗  告  人  甲○○○
上列抗告人因消費者債務清理條例事件聲請更生，對於中華民國
97年11月19日本院97年度消債更字第904號裁定提起抗告，本院
裁定如下：
    主  文
抗告駁回。
抗告程序費用新臺幣壹仟元由抗告人負擔。
    理  由
一、抗告意旨略以：
  (一)原審認依抗告人配偶穆英芳之工作收入及財產狀況，非不得
    請求配偶為扶養，然抗告人之配偶本身亦積欠銀行債務，並
    於民國95年7月間與最大無擔保債權銀行安泰銀行成立協議
    ，依該協議每月須還款新台幣（下同）28,678元，此外另以
    房屋向臺灣企銀抵押貸款，每月須償還本息金額約為16,000
    餘元，又擔任其父之連帶保證人，亦須按月償還約8,000元
    至9,000元不等，可知抗告人配偶實自顧不暇，無餘力負擔
    抗告人之扶養費。又95年協商時，債權銀行片面決定每月須
    還款28,678元，致抗告人每月繳付協商金額後僅餘4,098元
    ，債權銀行無異強將債務轉嫁予抗告人之家人負擔，此是否
    屬於配偶應負扶養責任範圍，已非無疑，況抗告人每月收入
    33,000元，依內政部公告95年度臺灣省低收戶最低生活費用
    每人每月為9,210元，抗告人本非不能維持生活，亦難以要
    求抗告人配偶須負扶養義務。如謂債權銀行未酌留抗告人所
    需最低生活費用，致抗告人配偶即須負扶養義務，供抗告人
    將絕大部分收入用以繳付協商款，無異將債權銀行不合理之
    要求作為抗告人配偶負擔扶養義務發生之原因，殊不合理。
  (二)抗告人於96年11月18日在看護工作中發生意外，受有左手拇
    指撓側指神經斷裂之傷害，雖經奇美醫院評估抗告人自97年
    3月1日即可恢復工作，惟抗告人至完全恢復後始得外出應徵
    工作，卻未能立即覓得工作，導致抗告人至同年6月始開始
    工作，顯屬合理。原審竟以抗告人於97年5月間毀諾時，已
    恢復工作能力，遽認抗告人毀諾無正當理由，實為速斷。
  (三)又抗告人於臺灣土地銀行帳戶於97年2月1日所存入1筆170,1
    59元之存款，係抗告人於上開職業災害所獲得之補償金，而
    抗告人於受傷期間並無工作收入，係向親友借貸以繼續繳付
    協商金額，抗告人因此將該筆補償金用以償還親友之借款，
    並將所餘金額繼續繳付協商金額，是抗告人於受傷後，仍以
    職災補償金繼續繳付，足見抗告人已盡一切能力履行協商，
    然該筆補償金至97年5月亦已用盡，抗告人卻尚未覓得工作
    ，始不得已毀諾，原審未予詳查，遽以抗告人仍有17萬元，
    並非無能力繳付協商金額，實有誤解。原裁定難令抗告人折
    服，為此爰提起抗告，請求廢棄原裁定，准予抗告人更生之
    聲請等語。
二、按聲請更生或清算不合程式或不備其他要件者，法院應以裁
    定駁回之，但其情形可以補正者，法院應定期間先命補正，
    消費者債務清理條例第8條定有明文。次按債務人與金融機
    構協商成立者，不得聲請更生或清算，但因不可歸責於己之
    事由，致履行顯有重大困難者，不在此限；本條例施行前，
    債務人依金融主管機關協調成立之中華民國銀行公會會員辦
    理消費金融案件無擔保債務協商機制與金融機構成立之協商
    ，準用前項之規定，消費者債務清理條例第151條第5項、第
    6項亦分別有明文規定。衡諸前開規定之立法意旨，可見債
    務人無論在本條例施行前後，與金融機構之債權人成立協商
    後，即應本於債權契約之誠信原則勉力履行，除非有前述不
    可歸責於己之事由，且其履行顯然有重大困難，不得率爾依
    本條例更生程序清理其債務。
三、經查，本件抗告人於聲請更生前，曾依金融主管機關協調成
    立之中華民國銀行公會會員辦理消費金融案件無擔保債務協
    商機制，於95年7月28日成立協商，雙方約定抗告人每月應
    償還款項合計為28,902元，此有協議書及無擔保債務還款計
    劃附於原審卷可稽（見原審卷第99頁至第101頁），堪信為
    真實。
四、抗告人雖主張：抗告人配偶無餘力負擔抗告人之扶養費用，
    且抗告人並非不能維持生活，亦難要求其配偶負擔抗告人之
    扶養費用；又其於96年11月18日因發生工作意外，雖於97年
    3月已恢復工作能力，但未能立即外出應徵工作，直至97年6
    月始覓得工作，期間並無工作收入，僅有1筆170,159元之職
    業災害補償金。然抗告人將該筆補償金全數用以繳付96年11
    月至97年4月合計6個月之協商金額後，仍未覓得工作，於97
    年5月確難以繼續繳付，始為毀諾，抗告人實因不可歸責於
    己事由致履行顯有重大困難等情云云。惟查：
  (一)依原審調閱抗告人配偶穆英芳之財產所得資料核閱結果，穆
    英芳於95年度之所得總額為982,244元，平均每月收入約81,
    854元，96年度之所得總額為963,148元，平均每月收入約80
    ,262元，名下並有田賦5筆及投資1筆，財產總額為2,323,60
    7元，有穆英芳之稅務電子閘門財產所得調件明細表附於原
    審卷可稽（原審卷第55頁至第60頁），由上揭資料觀之，縱
    認抗告人配偶每月尚須繳付自身之協商款項28,678元、房屋
    貸款16,000元、農會貸款8,000餘元，以其96年度平均每月
    收入約80,262元扣除上開支出，尚餘27,584元，抗告人配偶
    之資力情況顯然較抗告人所陳報自己每月收入33,000元為佳
    ，按民法第1116條之1規定，夫妻互負扶養之義務，是抗告
    人每月繳付協商金額後，僅餘4,098元，顯見其經濟能力已
    有不足之情況下，亦非不得暫由其經濟能力較佳之配偶分擔
    抗告人之家庭生活費用，以使抗告人能本於誠實及信用之原
    則勉力履行協商條件。
  (二)次查，抗告人於96年11月18日受傷後，期間除雇主給予之職
    業災害補償金170,159元外，尚於96年12月31日、97年2月13
    日領取勞工保險職業傷病給付共計26,432元，亦於96年11月
    18日、同年12月24日、97年9月1日受領新光人壽保險公司保
    險給付共計30,828元，並向安泰人壽保險公司領取保險給付
    合計為68,631元，以該等保險給付扣除所支出之醫療費用後
    ，所餘金額用以作為抗告人自96年11月起至97年6月共8個月
    之生活費，此據抗告人陳明在卷（本院卷第34頁至第36頁）
    ，並提出醫療費用收據、勞工保險局核定書、事故人理賠紀
    錄、安泰人壽保險給付簽收單及理賠給付明細表等件為證（
    本院卷第39頁至第45頁、第47頁至第66頁）。然而，參以內
    政部公告97年度每人每月最低生活費9,829元計算，抗告人
    自96年11月至97年6月共計8個月之生活費為78,632元，則以
    上開保險給付總額125,891元扣除醫療費用12,331元，尚餘
    113,560元，用以支應抗告人受傷期間之生活費用顯無不足
    之虞，甚而足以繼續繳納97年5月協商款項，是抗告人主張
    至97年5月因用盡補償金，因而無法繼續給付協商金額云云
    ，自難採信。
  (三)基於上述，抗告人雖因受傷而短暫性失去工作收入，直至97
    年6月始再度工作之情，惟綜觀抗告人於受傷期間尚有職業
    災害補償金、保險給付等其他收入，顯足以支應抗告人該段
    期間之生活費用及協商款項，難認有何不可歸責於抗告人致
    其履行顯有重大困難之事由存在。
  (四)末按，債務清償方案既係經當事人於本條例施行前行使選擇
    權所合意成立之債權契約，債務人自應受該成立之契約所拘
    束，如認該協商成立之清償方案其後有不適當履行之情形，
    仍應誠實面對債務，再循本條例所定之協商機制，誠意向債
    權人協商謀求更合理之清償方案。查本件抗告人既於本條例
    施行前與債權人台新銀行等11家銀行成立協商，每月償還28
    ,902 元達21.5期，顯見抗告人尚非不能履行債務。是以，
    抗告人縱認因暫時未能覓得工作，致一時不能按期履行，尚
    非不得向債權銀行申請延期繳款（即喘息期），如事後有履
    行不便之情形，認清償方案應予適當調整，亦非不可經由本
    條例所規定之協商程序，再與債權人重新協商，訂定適當可
    行之清償方案，且依97年5月中華民國銀行公會決議，金融
    機構就曾經參加95年度債務協商毀諾客戶提供「個別協商一
    致性方案」及對有繳款困難之債務協商持續履約客戶提供「
    變更債務協商協議書方案」，抗告人自當循此途徑以求解決
    ，方符合本條例兼顧保障債權人公平受償及重建復甦債務人
    經濟生活之立法目的。
五、綜上所述，本件抗告人於消費者債務清理條例施行前，既已
    與金融機構之債權人依金融主管機關協調成立之中華民國銀
    行公會會員辦理消費金融案件無擔保債務協商機制成立協商
    ，且又無因不可歸責於己致履行顯有重大困難之事由，則其
    聲請更生，顯然違背消費者債務清理條例第151條第6項準用
    同條第5項前段之規定，且上開欠缺又屬無從補正，依上開
    說明，應予駁回其更生之聲請。是則原裁定駁回其更生之聲
    請，於法並無違誤，抗告意旨仍指摘原裁定不當，求予廢棄
    另為裁定，為無理由，應予駁回。
六、據上論結，本件抗告為無理由，依消費者債務清理條例第15
    條，民事訴訟法第495條之1第1項、第449條第1項、第95條
    、第78條，裁定如主文。
中    華    民    國    98    年    1     月    23    日
                  民事第三庭  審判長法  官  高榮宏
                                    法  官  黃聖涵
                                    法  官  林福來
以上正本係照原本作成。
本裁定不得抗告。
中    華    民    國    98    年    1     月    23    日
                                書記官  吳俊達


司法院資訊處製作；財團法人民間司法改革基金會備份。
